【裁判字號】    89,判,924
【裁判日期】    890330
【裁判案由】    贈與稅
【裁判全文】
行  政  法  院  判  決                            八十九年度判字第九二四號
    再 審原 告  甲○○
    再 審被 告  財政部臺灣省南區國稅局
右當事人間因贈與稅事件，再審原告對本院中華民國八十八年三月五日八十八年度判
字第四八三號判決提起再審之訴。本院判決如左︰
    主  文
再審之訴及附帶損害賠償之請求均駁回。
    事  實
緣再審原告與其兄蕭文芎、蕭文珍於民國八十四年七月六日訂立不動產買賣契約，將
其所有坐落於高雄縣大社鄉○○段一二一－一、一二一－二地號等二筆土地移轉予蕭
文芎、蕭文珍，約定買賣價款分別為新台幣（下同）三千六百萬元及三百六十萬元。
再審被告以系爭不動產之移轉，雖有電匯付款流程，惟係以迂迴作價方式規避贈與稅
，乃依該二筆土地移轉年度之公告現值三八、○六一、八○○元及三、七八二、○○
○元核定贈與總額為四一、八四三、八○○元，贈與淨額四○、八四三、八○○元，
應納贈與稅額一二、八六九、三九六元。再審原告不服，申經復查結果，未准變更，
提起一再訴願，均經決定駁回，提起行政訴訟，亦經本院八十八年度判字第四八三號
判決（以下簡稱原判決）駁回，茲再審原告復以原判決具有行政訴訟法第二十八條第
十款之再審事由，提起再審之訴，爰摘兩造訴辯意旨於次：
再審原告起訴意旨略謂︰再審原告代理與蔡振豐所訂立土地買賣契約中，第一條第二
、三項明記定金玖佰玖拾萬元（正確係玖佰玖拾壹萬元）正。八十三年三月十日（正
確係八十四年）付壹仟萬元正，八十三年四月三十日（正確係八十四年）再付貳仟萬
元正，八十四年五月三十日再付貳仟萬元正。八十四年七月一日付尾款壹仟萬元正。
買方蔡振豐在八十四年七月一日止計付賣方陸仟玖佰玖拾萬元，而再審原告之土地買
賣契約，乃於八十四年七月六日訂立，當時蕭文珍、蕭文芎已有向其子借得之足夠資
金，支付原告買賣價款，何需資金回流﹖再審原告也無理由贈與土地給買方。至再審
原告所提出二紙八十四年三月十日簽訂之借用憑證影本，是為保護限制行為能力及無
行為能力之子利益，而在與蔡振豐買賣確立後就訂立，有見證人可證。此二紙借用憑
證影本乃證明買方之資金部分來源，並非要證明八十四年三月十日買方有該資金，原
判決未審酌上開土地買賣契約等證物，顯有行政訴訟法第二十八條第十款之情形，乃
依法提起再審之訴云云。
再審被告答辯意旨略謂︰按「財產之移動，具有左列各款情形之一者，以贈與論，依
本法規定，課徵贈與稅：一、．．．六、、二親等以內親屬間財產之買賣。但能提出
已支付價款之確實證明，且該已支付之價款非由出賣人貸與或提供擔保向他人借得者
，不在此限。」及「遺產及贈與財產價值之計算，以被繼承人死亡時或贈與人贈與時
之時價為準；被繼承人如係受死亡之宣告者，以法院宣告死亡判決內所確定死亡日之
時價為準。．．．第一項所稱時價，土地以公告土地現值或評定標準價格為準；房屋
以評定標準價格為準。」分別為行為時遺產及贈與稅法第五條第六款及第十條所明定
。查再審原告將其所有坐落高雄縣大社鄉○○段一二一－一及一二一－二地號等二筆
土地於八十四年七月六日與其兄長蕭文芎及蕭文珍訂立買賣契約，分別以低於移轉年
度之公告現值之價款出售。再審被告以其係二親等以內親屬間財產之買賣，雖有電匯
付款流程，惟係迂迴作價，並無支付事實，應以贈與論，乃依前揭遺產及贈與稅法第
五條第六款規定核定贈與總額為四一、八四三、八○○元，課徵贈與稅一二、八六九
、三九六元，並無不合。再審原告所訴各節，業於前訴訟程序主張，而為原判決所不
採，本件再審之訴顯無理由，請予駁回等語。
    理  由
按行政訴訟法第二十八條第十款所謂發見未經斟酌之重要證物，係指該項證物於前訴
訟程序終結前即已存在，而為再審原告所不知悉，或雖知其存在而不能使用，現始知
悉其存在或得使用，且以該項證物如經斟酌可受較有利益之裁判者，為其要件，本院
四十七年裁字第七號著有判例。查本件原判決駁回再審原告於前訴訟程序之訴係以：
「按二親等以內親屬間財產之買賣，以贈與論，依法課徵贈與稅，但能提出已支付價
款之確實證明，且該已支付之價款非由出賣人貸與或提供擔保向他人借得者，不在此
限，為遺產及贈與稅法第五條第六款所明定。又贈與財產價值之計算，以贈與人贈與
時之時價為準，所稱時價，土地以公告土地現值或評定標準價格為準，復為同法第十
條第一項前段及第三項前段所規定。本件原告（即再審原告下同）與其兄蕭文芎、蕭
文珍於八十四年七月六日訂立不動產買賣契約，將其所有坐落於高雄縣大社鄉○○段
一二一－一、一二一－二地號等二筆土地移轉予蕭文芎、蕭文珍，約定買賣價款分別
為三千六百萬元及三百六十萬元。被告（即再審被告下同）以系爭不動產之移轉，雖
有電匯付款流程，惟係以迂迴作價方式規避贈與稅，乃依該二筆土地移轉年度之公告
現值三八、○六一、八○○元及三、七八二、○○○元核定贈與總額為四一、八四三
、八○○元，贈與淨額四○、八四三、八○○元，應納贈與稅額一二、八六九、三九
六元。原告不服，申經復查結果，以原告將其所有坐落高雄縣大社鄉○○段一二一－
一、一二一－二地號等二筆土地於八十四年七月六日與其兄蕭文芎、蕭文珍訂立買賣
契約，分別以低於移轉年度土地公告現值之價款三千六百萬元及三百六十萬元出售；
又原告主張其資金來源係蕭文芎等四人共同出賣被繼承人蕭溣所遺高雄縣大社鄉○○
段三二○地號等六筆土地予訴外人蔡振豐所得價款計六千九百九十一萬元，其中蕭文
珍分得價金六百五十萬元，蕭文芎及原告各分得二千五百萬元，惟經查(一)八十四年七
月六日蕭文芎交付定金計三百萬元、蕭文珍交付訂金六十萬元，分別於同日電匯入原
告彰化商業銀行高雄分行及高雄區中小企業銀行大社分行帳戶，原告旋以現金提領方
式於七月十日提取三百萬元，是日（七月十日）有現金二百八十萬元、七月十二日有
現金二十萬存入蕭文珍高雄銀行楠梓分行帳戶，蕭文珍得款後將三百萬元於七月十五
日電匯入蕭文芎第一商業銀行楠梓分行帳戶作為承買蕭文芎所有高雄縣大社鄉○○段
一二○－一地號土地之部分價款（該筆土地移轉價格為一千四百四十萬元）。(二)原告
於八十四年七月十一日、十四日分別自高雄區中小企業銀行大社分行帳戶提領現金六
十萬元及五十萬元，同日蕭文珍高雄縣大社鄉農會帳戶則有現金六十萬元及四十萬元
存入，蕭文珍並於七月十五日將該合計款一百萬元電匯入原告高雄市第一信用合作社
平等分行帳戶作為承買高雄縣大社鄉○○段一二一－二地號土地之部分價款（該筆土
地移轉價格為三百六十萬元），原告於七月十七日提領該現金一百萬元，是日蕭文芎
並有一百萬元存入第一商業銀行楠梓分行帳戶。(三)蕭文珍以郭容和開立之票據金額二
百二十五萬元向台東區中小企業銀行大社分行轉存定存，復於八十四年七月六日以該
筆定存質借一百八十萬元，其中質借款一百二十萬元及自高雄縣大社鄉農會貸款一百
八十萬元分別電匯入蕭文芎第一商業銀行楠梓分行帳戶作為承買高雄縣大社鄉○○段
一二○－一地號土地之部分價款。(四)前述(一)(二)(三)項蕭文芎第一商業銀行楠梓分行帳戶
計存入七百萬元，其並於八十四年七月十七日電匯入原告高雄縣大社鄉農會帳戶作為
承買高雄縣大社鄉○○段一二一－一地號土地之部分價款（該筆土地移轉價格為三千
六百萬元），原告並於七月二十日及二十四日分別以現金提領四百萬元及三百萬元，
其中四百萬元現金提領部分，經查得蕭文珍台東區中小企業銀行大社分行帳戶七月二
十日即有同額現金四百萬元存入，蕭文珍將該款項中一百萬元於七月二十五日匯入原
告高雄區中小企業銀行大社分行帳戶作為承買高雄縣大社鄉○○段一二一－二地號土
地部分價款後，原告亦於七月二十七日以現金提領該一百萬元，同日蕭文芎第一商業
銀行楠梓分行帳戶並有同額現金一百萬元存入；另三百萬元蕭文珍於七月二十五日電
匯入蕭文芎第一商業銀行楠梓分行帳戶作為其承買高雄縣大社鄉○○段一二○－一地
號土地部分價款，至原告於七月二十四日以現金提領之三百萬元，同日蕭文芎第一商
業銀行楠梓分行帳戶亦有同額現金三百萬元存入。(五)上述第四項蕭文芎計存入七百萬
元，復於八十四年七月二十七日電匯入原告彰化商業銀行高雄分行帳戶，原告並於八
月一日提領現金四百萬元，同日蕭文珍高雄銀行楠梓分行帳戶有現金三百九十萬元存
入，蕭文珍除將該款項中三百四十萬元於八月五日電匯入蕭文芎第一商業銀行楠梓分
行帳戶作為承買高雄縣大社鄉○○段一二○－一地號土地部分價款，餘五十萬元則電
匯入原告高雄區中小企業銀行大社分行帳戶作為承買高雄縣大社鄉○○段一二一－二
地號土地之部分價款，原告嗣於八月七日提領現金五十萬元，同日蕭文芎第一商業銀
行楠梓分行帳戶有現金五十萬元存入。(六)上述第五項蕭文芎計存入三百九十萬元，加
計其配偶陳慧中電匯款三百一十萬元合計七百萬元，於八十四年八月七日電匯入原告
第一商業銀行高雄分行作為承買高雄縣大社鄉○○段一二一－一地號土地部分價款，
原告嗣於八月九日提領現金二百五十萬元，同日蕭文珍高雄縣大社鄉農會帳戶有同額
現金二百五十萬元存入，蕭文珍除將該款項中二百萬元於八月十二日電匯入蕭文芎第
一商業銀行楠梓分行帳戶作為承買高雄縣大社鄉○○段一二○－一地號土地部分價款
，餘五十萬元復於同日電匯入原告高雄市第一信用合作社平等分行帳戶作為承買高雄
縣大社鄉○○段一二一－二地號土地部分價款，原告並於八月十五日以現金方式提領
；另四百五十萬元，原告將之電匯轉帳至其高雄區中小企業銀行大社分行帳戶並於八
月十五日以現金方式提領四百萬元，同日蕭文芎第一商業銀行楠梓分行帳戶有同額四
百萬元存入。(七)蕭文芎於八十四年八月十五日電匯七百萬元入原告彰化銀行高雄分行
帳戶作為承買高雄縣大社鄉○○段一二一－一地號土地部分價款，其中二百萬元原告
於八月十七日以現金提領，同日蕭文芎第一商業銀行楠梓分行帳戶有同額二百萬元現
金存入，八月十七日三百萬元電匯轉至高雄縣大社鄉農會帳戶，嗣於八月十八日現金
提領該三百萬元，同日蕭文芎第一商業銀行楠梓分行帳戶即有同額三百萬元存入，其
中一百七十萬元原告於八月十七日電匯轉至高雄區中小企業銀行大社分行帳戶，嗣於
八月十八日現金提領一百六十萬元，同日蕭文珍台東區中小企業銀行大社分行帳戶有
同額現金一百六十萬元存入。(八)上述第七項中之五百萬元蕭文芎於八十四年八月二十
一日電匯入原告第一商業銀行高雄分行、彰化銀行高雄分行帳戶，作為承買高雄縣大
社鄉○○段一二一－一地號土地價款之部分。綜上可明顯發現原告（賣方）收訖款項
並提領後，蕭文芎及蕭文珍（買方）二人同日帳戶即增加同額或相近資金，甚或以迂
迴方式由原告提款存入蕭文珍帳戶再轉存蕭文芎帳戶作為下次付款來源，系爭財產之
移轉，雖有蕭文芎及蕭文珍二人之電匯付款憑證，惟其交付價款流程中因有資金回流
，迂迴作價異常情形，尚難證明其買賣為真實。又原告、蕭文芎及蕭文珍就被繼承人
蕭溣遺產既已全部拋棄繼承，渠等既非繼承人，復主張自有資金係繼承其父蕭溣遺產
土地並將之出售予蔡振豐所得價款，自非可採。再者，被告曾於八十五年九月六日南
區國稅法字第八五○六九○七五號函請蕭文芎及蕭文珍說明並提示八十四年七月十七
日現金一百萬元、七月二十四日現金三百萬元、七月二十七日現金一百萬元、八月七
日現金五十萬元、八月十一日現金四百萬元、八月十五日現金一百萬元、八月十七日
現金二百萬元及八月十八日現金三百萬元存入蕭文芎第一商業銀行楠梓分行帳戶，八
十四年七月十一日現金六十萬元、七月十四日現金四十萬元及八月九日現金二百五十
萬元存入蕭文珍高雄縣大社鄉農會帳戶、七月十日現金二百八十萬元、七月十二日現
金二十萬元、八月一日現金三百九十萬元存入蕭文珍高雄銀行楠梓分行帳戶、七月二
十日現金四百萬元、八月十八日現金一百六十萬元存入蕭文珍台東區中小企業銀行大
社分行帳戶之相關文件，惟渠等除聲稱因時間已久，資料無法提供，或年值四十七歲
，資金乃經年累月而來外，亦無法提出上開資金來源為真實之相關證明，原查按系爭
土地移轉年度公告現值核定其贈與總額為四一、八四三、八○○元，贈與稅額一二、
八六九、三九六元，並無不合，乃未准變更。原告不服，循序提起行政訴訟，主張：
經查：(一)原告於訴願、再訴願時主張本案土地買賣發生於八十四年七月六日買賣，依
契約約定分期支付價款，並以匯款方式檢附匯款證明附，其中蕭文芎資金來源有(1)
其出賣大社鄉○○段一二○－一地號所得價款一、四四○萬元(2)其為蕭卜銘之法定代
理人，為無行為能力人蕭卜銘繼承蕭溣所遺留大社鄉○○段三二○地號等土地出賣蔡
振豐經協議後所得二、五○○萬元，其借取之。另蕭文珍資金來源係其為蕭淵隆之法
定代理人，為限制行為能力之蕭淵隆繼承蕭溣所遺留大社鄉○○段三二○地號等土地
出賣蔡振豐經協議後所得六五○萬元，其借取之。原處分機關竟然不察，違背法令，
斷章取義，一昧認定無支付事實，損及百姓權益，又法無明定契約不能以低於公告現
值作為買賣云云，並提起協議書、土地買賣契約、借用憑證等影本為證，惟原告所提
出之土地買賣契約（承買人蔡振豐即甲方）記載「定金新台幣玖佰玖拾壹萬元正（(一)
農會貸款新台幣陸佰玖拾壹萬元自3.9.起由甲方承擔。(二)現金新台幣佰萬元正）
，地價餘款(一)3.10.付款新台幣壹仟萬元正。(二)4.乙方齊備所有權移轉申報現值
再付新台幣貳仟萬元正，乙方並同意甲方使用土地同意書。．．．」，亦即買方蔡振
豐至八十四年三月十日止計付賣方定金及價金之現金共一千三百萬元而已，其餘為貸
款承擔，而依原告所提出二紙八十四年三月十日所出具之借用憑證影本所載，蕭文芎
竟能於八十四年三月十日向其子蕭卜銘借用前開買賣價款之現金二千五百萬元，蕭文
珍亦能於同日向其子蕭淵隆借用前開買賣價款之現金六百五十萬元，上開二筆現金借
款額高達三千一百五十萬元，買方至八十四年三月十日止計付現金僅一千三百萬元而
已，賣方竟能於八十四年三月十日出借該筆買賣價金之現金三千一百五十萬元予蕭文
芎、蕭文珍，顯然並非事實。(二)蕭文芎、蕭文珍既未能提出確切證據以證實彼等向原
告購買前開土地之資金來源，且原告與蕭文芎、蕭文珍間有資金回流情形，則原告所
提出之款通知單影本尚不足以證明蕭文芎、蕭文珍已確實支付價款，且原告與蕭文
芎、蕭文珍為二親等之親屬，有戶籍謄本附可按，從而，被告依據首揭規定，按該
二筆土地移轉年度公告現值即三八、○六一、八○○元及三、七八二、○○○元核定
贈與總額四一、八四三、八○○元，應納贈與稅額一二、八六九、三九六元，核無不
合，尚難謂為違法處分。至於被告另核定蕭卜銘、蕭淵隆之贈與稅是否有當，並非本
案認定之基礎，自不受其影響。綜上所述，原告所訴，核無可採，一再訴願決定，遞
予維持原處分，均無不合，原告起訴意旨，難謂有理，應予駁回。其附帶損害賠償之
請求因失所附麗，應併予駁回。本件事證明確，已無傳訊證人及行言詞辯論之必要，
併此明。」資為理由。經查再審原告所謂發見之新證據即土地買賣契約及借用憑證
，業據再審原告於前訴訟程序所提出，並經本院詳加審查，於原判決分別論明，揆之
首揭說明，自難謂為未經斟酌之證物。又本件再審之訴，僅一再述說其在前訴訟程序
所述實體法律關係之理由，而對於原判決尚有何項再審事由及證據，則未具體表明，
足見本件顯無再審理由，應予駁回。其附帶損害賠償之請求，因失所附麗，併予駁回
。
據上論結，本件再審之訴為無理由，爰依行政訴訟法第三十三條、民事訴訟法第五百
零二條第二項，判決如主文。
中    華    民    國     八十九      年      三      月      三十       日
                    行 政 法 院 第 三 庭
                                審 判 長 評  事      曾  隆  興
                                         評  事      鄭  淑  貞
                                         評  事      林  家  惠
                                         評  事      張  瓊  文
                                         評  事      徐  瑞  晃
右  正  本  證  明  與  原  本  無  異
                                         法院書記官  陳  盛  信
中    華    民    國     八十九      年      三      月      三十       日


司法院資訊處製作；財團法人民間司法改革基金會備份。
